【裁判字號】    98,家聲,53
【裁判日期】    980527
【裁判案由】    變更子女姓氏
【裁判全文】
臺灣花蓮地方法院民事裁定              98年度家聲字第53號
聲  請  人  丙○○
送達代收人  林政雄律師
相  對  人  乙○○
相  對  人  甲○○
上列聲請人聲請變更子女姓氏事件，本院裁定如下：
    主  文
准丙○○（男，民國○○年○月○○日生，身分證統一編號：Ｚ000000
000號)變更姓氏為母姓「任」。
聲請程序費用新台幣1000元由聲請人負擔。
    理    由
一、本件聲請意旨略以：聲請人之父乙○○、母親甲○○於民國
    （下同）76年12月7日離婚，聲請人於父母離婚後與母親同
    住，與母親家人互動頻繁，父親乙○○自幼未撫養聲請人，
    行蹤不明，雙方毫無情感，聲請人對「林」姓一直不能認同
    ，依大法官會議釋字第587號解釋認為民法規範父母子女間
    之法律關係，以追求與維護子女之最佳利益為考量，而姓氏
    屬姓名權，具有社會人格之辨識性，除與與社會安定、交易
    安全有關，更為家族制度及血緣關係之表徵，繫乎親子家庭
    關係之歸屬心理需求。因此，聲請人與父親長期未相處，與
    母系親族間關係深遠，在自我認同之心理認同趨力之作用，
    聲請人姓父姓「林」與其認同母系對象之心理趨力杆格，自
    影響聲請人之身心健康，顯有事實足認父姓「林」姓對聲請
    人有不利之影響，爰依民法第1059條第5項第1款請求變更稱
    姓等語。
二、按父母離婚，或父母之一方或雙方死亡，或父母之一方或雙
    方生死不明滿3年，或父母之一方曾有或現有未盡扶養義務
    滿2年；且有事實足認子女之姓氏對其有不利之影響時，父
    母之一方或子女得請求法院宣告變更子女之姓氏為父姓或母
    姓，民法第1059條第5項定有明文。民法第1059 條第5項所
    規定之「有事實足認子女之姓氏對其有不利之影響」，其法
    條規定較為抽象，故實質內容必須透過解釋予以補充，而民
    法規範父母子女間之法律關係，向以追求與維護子女之最佳
    利益為最優先考量，藉以實現憲法保障子女人格權益之價值
    ，此為司法院大法官釋字第365號、第587號解釋理由書所闡
    述，亦為近來民法親屬編修法時所遵循，至於如何以子女最
    佳利益為考量，必須綜合家庭狀況、親權行使、子女人格成
    長等整體情狀予以審酌，如認變更姓氏對子女為最有利時，
    相對而言，原姓氏對子女自屬有不利之影響，乃為當然解釋
    。
三、經查：丙○○之父乙○○於76年12月7日與母親甲○○離婚
    ，聲請人前於97年10月20日聲請變更姓氏，經本院合法通知
    ，無正當理由不到庭, 於本件程序中, 經合法通知，亦不到
    庭，有送達證書、及依職權調閱前揭卷查核無誤，復經證人
    黃迎結陳：聲請人年幼保母費均由聲請人母親支付，聲請人
    年幼時，曾因同學校他沒爸爸而哭泣，聲請人父親自他上小
    學後就沒有看過等情（本院97年度家聲字第95號卷第52 頁
    ），顯見相對人乙○○對聲請人無父親之關愛心，與聲請人
    有關事項，無積極參與關懷之意，親子關係冷漠，自堪信聲
    請人主張為真實。再者，聲請人自陳：因為我家只有我一個
    小孩，爸爸從小就不在我身邊了，父母親在76年12月7日離
    婚，我是在74年9月16日生的，我有記憶以來就沒有看過我
    生父，且我媽這邊現在沒有人可以繼承這個姓氏。長期是我
    媽照顧我，我媽家中沒有人可以繼承，我也希望媽媽可以安
    心，這件事情對我來說非常重要等語（見本院卷98年5月20
    日筆錄）。綜上，本院審酌聲請人自父母離異後即未與其生
    父乙○○同住，由其生母甲○○單獨負撫育照顧之責，並與
    生母及生母家族往來，是以聲請人在前述家庭生活環境下成
    長，生母及母方家族在其自我認同（Identification）之發
    展過程中產生絕大的影響力，形成欲符合其認同對象之心理
    趨向，惟其原有人格權中表徵父方家族之父姓，與其人格中
    實際認同之對象相違背，聲請人又無從將之切割分離，此種
    自我認同過程中發生之困惑與矛盾，顯不利於身心健全之發
    展；另我國社會仍相當重視家族香火延續的傳統觀念，聲請
    人為報答母親辛苦養育之恩，期待能改從母姓，自社會習俗
    角度觀察，尚稱合理，若聲請人無法如願，在精神上難免有
    未盡孝道之感慨與遺憾，而形成精神上之負擔；又聲請人與
    生父關係疏離，其父顯有疏於保護照顧之情節嚴重，未盡扶
    養義務多年，有事實足認聲請人之姓氏對其成長已有不利之
    影響；再者，相對人甲○○於本院前揭期日時亦表明同意聲
    請人變更為母姓，此有當日之訊問筆錄可稽。執此，本院認
    聲請人請求變更父姓「林」為母姓「任」，於法尚無不合，
    應予准許，爰裁定如主文所示。
四、依非訟事件法第21條第2項、民事訴訟法第95條、第78條、
    第85條第1項前段，裁定如主文。
中    華    民    國    98    年    5     月    27    日
                  家事法庭      法  官  陳淑媛
以上正本係照原本作成。
如對本裁定抗告，須於裁定送達後10日之不變期間內，向本院提
出抗告狀，並繳納抗告費新臺幣1,000元。
中    華    民    國    98    年    5     月    27    日
                                書記官  邱鴻志


司法院資訊處製作；財團法人民間司法改革基金會備份。
